【裁判字號】    97,上訴,336
【裁判日期】    970626
【裁判案由】    違反貪污治罪條例
【裁判全文】
臺灣高等法院臺南分院刑事判決         97年度上訴字第336號
上  訴  人
即  被  告  乙○○
選任辯護人  簡承佑律師
            張育誠律師
            陳淑香律師
上  訴  人
即  被  告  壬○○
            甲○○
上列2人共同
選任辯護人  李建忠律師
上  訴  人
即  被  告  子○○  男  51歲.
                    身分證統一.
                    住雲林縣二.
            癸○○  男  56歲.
                    身分證統一.
                    住雲林縣二.
            辛○○  男  49歲.
                    身分證統一.
                    住雲林縣二.
            庚○○  男  55歲.
                    身分證統一.
                    住雲林縣二.
            戊○○  男  56歲.
                    身分證統一.
                    住雲林縣二.
            丁○○  男  56歲.
                    身分證統一.
                    住雲林縣二.
上列6人共同
選任辯護人  蕭敦仁律師
上  訴  人
即  被  告  己○○  男  45歲.
                    身分證統一.
                    住雲林縣二.
選任辯護人  許哲嘉律師
上列上訴人因違反貪污治罪條例案件，不服臺灣雲林地方法院95
年度訴字第933號中華民國96年12月28日第一審判決（起訴案號
：臺灣雲林地方法院檢察署94年度偵字第1457號），提起上訴，
本院判決如下：
    主  文
原判決撤銷。
乙○○、壬○○公務員假借職務上之機會，故意犯行使業務上登
載不實文書罪，各處有期徒刑壹年貳月，均減為有期徒刑柒月。
庚○○、甲○○共同行使公務員明知為不實之事項，而登載於職
務上所掌之公文書，足以生損害於公眾，各處有期徒刑壹年肆月
，均減為有期徒刑捌月。
子○○、癸○○、辛○○、己○○、戊○○、丁○○共同行使公
務員明知為不實之事項，而登載於職務上所掌之公文書，足以生
損害於公眾，各處有期徒刑壹年貳月，均減為有期徒刑柒月。
    事  實
一、乙○○、壬○○（以上2人曾因違反貪污治罪條例案件，經
    臺灣雲林地方法院於民國95年8月31日判處免刑確定），各
    係雲林縣斗六市第7屆市民代表會（下稱斗六市代表會）主
    席、代表；楊國寬（曾因違反貪污治罪條例等案件，經本院
    判處有期徒刑2年確定，本案業經原審判處有期徒刑1年4月
    ，減為有期徒刑8月確定）、子○○、癸○○、辛○○、庚○○（曾因違反貪污治罪條例等案件，經本院判處有期徒刑
    3月確定）、己○○、戊○○、丁○○等各係雲林縣二崙鄉
    第17屆鄉民代表會（下稱二崙鄉代表會）主席、代表，任期
    自91年8月1日起至95年7月31日止，甲○○（曾因政府採購
    法案件，經檢察官以94年度偵字第2403號為緩起訴處分確定
    ，緩起訴期間自95年9月22日起至97年9月21日止）係二崙鄉
    代表會組員，負責該鄉民代表會總務及出納等業務，以上等
    人均為依據法令從事公務之人。張素女則係設於雲林縣虎尾
    鎮○○○路28巷37號義美旅行社股份有限公司虎尾分公司（
    下稱義美旅行社）之經理，綜理該分公司全部業務；沈淑琳
    為該分公司之會計，負責該分公司會計及協助處理證件及機
    票業務，均係以受託辦理旅遊服務為業務之從事業務人員。
    緣斗六市代表會及二崙鄉代表會依「地方民意代表費用支給
    及村里長事務補助費補助條例」第5條第1項規定，編列每名
    市民代表或鄉民代表每年最高可補助新臺幣（下同）50,000
    元之出國考察費用。於93年8月間，二崙鄉代表會主席楊國
    寬委託義美旅行社規劃二崙鄉代表會代表當年度出國考察事
    宜，並於出國前由代表會主席楊國寬與張素女洽談出國考察
    行程、出國人數、每人團費及全部費用等細節，於10月初議
    定自93年10月15日起至同年月23日止組團前往中國大陸黃山
    、長江三峽一帶考察，斗六市代表會主席乙○○、壬○○亦
    加入本次考察行程，故出國人員有斗六市代表會乙○○、壬○○及二崙鄉代表會楊國寬、子○○、癸○○、辛○○、庚○○、己○○、戊○○、丁○○、劉調銅（先前已申請過1
    次，故此次僅申請補助19,600元，差額自費）等主席、代表
    合計11人，另有配偶及併團旅客連同領隊，全團共計有21人
    ，每人團費39,400元，再加計護照費及簽證費等，全部應由
    斗六市代表會支付之費用為82,200元，應由二崙鄉代表會支
    付之費用為324,400元（不含劉調銅部分），應付金額明細
    詳如附表一、二所示。詎乙○○、壬○○、子○○、癸○○
    、辛○○、庚○○、己○○、戊○○、丁○○等人均明知每
    位代表出國考察之實際費用為40,100元至41,400元不等，均
    不及代表會依法編列每名代表50,000元之補助預算，乙○○
    、壬○○竟利用其職務上之機會，並基於行使業務上登載不
    實文書及使公務員登載不實之犯意，子○○、癸○○、辛○○、庚○○、己○○、戊○○、丁○○等人亦基於行使業務
    上登載不實文書之故意，並與甲○○共同基於登載於職務上
    所掌公文書之犯意聯絡，要求沈淑琳開立不實之每名代表50
    ,000 元（斗六市代表會部分）、49,000元（二崙鄉代表會
    部分）旅行業代收轉付收據。沈淑琳與張素女明知每名代表
    之團費為40,100元至41,400元不等（如附表一、二所示之「
    實支金額」欄所示），而非50,000元（斗六市代表會部分）
    及49,000元（二崙鄉代表會部分），仍經張素女授意後，由
    沈淑琳於93年10月11日出具該旅行社人員業務上所製作之不
    實「旅行業代收轉付收據」分別為每名代表50,000元（斗六
    市代表會部分）及49,000元（二崙鄉代表會部分），並交付
    乙○○（斗六市代表會部分）、甲○○（二崙鄉代表會部分
    ）收執，作為日後請款及向代表會申請核銷帳目之用。甲○○則簽文經楊國寬批示核准後，向二崙鄉代表會預支考察補
    助款411,600元（含劉調銅19,600元部分），而於出發前1日
    即95年10月14日沈淑琳前往二崙鄉代表會向甲○○領取代表
    之團費合計324,400元（不含劉調銅及其餘配偶併團部分）
    ，扣除義美旅行社團費之差額（詳如附表二所示「取得現金
    」欄），再由甲○○於出發當日即95年10月15日在遊覽車上
    依每位代表不同之金額裝置於信封袋分送各代表親收。迨返
    國後，前開每名代表即行使前開義美旅行社業務上所製作不
    實之「旅行業代收轉付收據」，以每人支出49,000元之經費
    申請核銷，而甲○○明知該收據係屬業務上不實文書，竟仍
    於93年11月29日依前述代表等人之申請製作不實之支出傳票
    ，並加以核銷而行使之。而乙○○、壬○○2人部分則於行
    前之95年10月12日先由乙○○以信用卡刷卡10萬元支付團費
    ，扣除義美旅行社團費之差額（詳如附表一所示「取得現金
    」欄），亦於出發當日在機場由二崙鄉公所秘書程清田（為
    併團團員）轉交乙○○親收。迨返國後再由乙○○、壬○○
    持前開不實之「旅行業代收轉付收據」，交由不知情之斗六
    市代表會承辦組員丙○○於93年11月5日製作支出傳票，渠2
    人並於支出傳票上簽名蓋章確認後，由丙○○呈請乙○○核
    准，其等所為均足以生損害於二崙鄉代表會及斗六市代表會
    經費執行及核銷帳目之正確性。
二、案經法務部調查局嘉義市調查站移送臺灣雲林地方法院檢察
    署檢察官偵查起訴。
    理  由
壹、程序部分
一、被告以外之人於審判外之言詞或書面陳述，除法律有規定者
    外，不得作為證據。被告以外之人於檢察事務官、司法警察
    官或司法警察調查中所為之陳述，與審判中不符時，其先前
    之陳述具有較可信之特別情況，且為證明犯罪事實存否所必
    要者，得為證據。刑事訴訟法第159條第1項、第159條之2分
    別定有明文。被告子○○、癸○○、辛○○、庚○○、戊○○、丁○○及其辯護人對於檢察官所舉書面供述證據之證據
    能力，主張共同被告乙○○、壬○○、己○○、甲○○及原
    審共同被告楊國寬及證人張素女、沈淑琳於調查站之供述筆
    錄，為被告子○○、癸○○、辛○○、庚○○、戊○○、丁○○以外之人於審判外之陳述，認乃傳聞，不同意作為證據
    ，本院認此部分之書面證據，未經檢察官證明調查站之訊問
    時之供述具有較可信之特別情況及必要性，該部分筆錄對於
    被告子○○、癸○○、辛○○、庚○○、戊○○、丁○○而
    言無證據能力。
二、再按被告以外之人於偵查中向檢察官所為之陳述，除顯有不
    可信之情況者外，得為證據。刑事訴訟法第159條之1第2項
    定有明文，參酌其立法意旨為：檢察官職司追訴犯罪，必須
    對於被告之犯罪事實負舉證之責。就審判程序之訴訟構造言
    ，檢察官係屬與被告相對立之當事人一方，是故偵查中對被
    告以外之人所為之偵查筆錄，或被告以外之人向檢察官所提
    之書面陳述，性質上均屬傳聞證據，且常為認定被告有罪之
    證據，自理論上言，如未予被告反對詰問、適當辯解之機會
    ，一律准其為證據，似與當事人進行主義之精神不無扞格之
    處，對被告之防禦權亦有所妨礙；然而現階段刑事訴訟法規
    定檢察官代表國家偵查犯罪、實施公訴，依法其有訊問被告
    、證人及鑑定人之權，證人、鑑定人且須具結，而實務運作
    時，偵查中檢察官向被告以外之人所取得之陳述，原則上均
    能遵守法律規定，不致違法取供，其可信性極高，為兼顧理
    論與實務，爰於第2項明定被告以外之人於偵查中向檢察官
    所為陳述，除顯有不可信之情況者外，得為證據。查證人張
    素女、沈淑琳等人於檢察官訊問時均經具結，在遵守法律規
    定下之訊問，並無任何顯有不可信之情況，故證人張素女、
    沈淑琳於偵訊中所為之證述均合乎第159條之1第2項之規定
    而得為證據。
三、又按被告以外之人於審判外之陳述，雖不符前4條之規定，
    而經當事人於審判程序同意作為證據，法院審酌該言詞陳述
    或書面陳述作成時之情況，認為適當者，亦得為證據，刑事
    訴訟法第159條之5第1項定有明文。其立法意旨在於傳聞證
    據未經當事人之反對詰問予以核實，原則上先予排除。惟若
    當事人已放棄反對詰問權，於審判程序中表明同意該等傳聞
    證據可作為證據，基於尊重當事人對傳聞證據之處分權，及
    證據資料愈豐富，愈有助於真實發見之理念，且強化言詞辯
    論主義，使訴訟程序得以順暢進行，上開傳聞證據亦均具有
    證據能力。經查，被告中除被告辛○○於原審對起訴書之證
    據清單編號1至3、8、11至13之證據及未經具結之偵訊筆錄
    否認其證據能力外，其餘證據資料，於審判程序均同意作為
    證據，本院審酌此等證據資料作成時之情況，均無不法之情
    事，且與待證事實具有關聯性，認為適宜作為本案之證據，
    故均有證據能力。
貳、實體事項：
一、被告答辯：
    訊據被告乙○○、壬○○、子○○、癸○○、辛○○、庚○○、己○○、戊○○、丁○○、甲○○均否認犯行。
  (一)被告乙○○辯稱：我們出國都是用自己的錢，錢還花過頭了
    ，當時我們有與沈小姐聯絡，因經費僅有5萬元，她替我與
    蔡代表訂了10萬元的房間，後來出國後還又花了其他的錢，
    她在我出國前即收取10萬元了，我還有用信用卡刷卡花費，
    並沒有詐領或偽造文書云云。
    其辯護人辯護意旨略以：被告乙○○等人出國考察行程中有
    自理、自費部分，且依國外出差旅費報支要點，中央政府各
    機關派赴國外各地區出差人員生活費中之零用費及雜費均毋
    庸檢具收據而得以請領，此部分之金額已有13,158元，連同
    團費42,000元，被告實際支出並得請領之金額已超過50,000
    元，被告申請考察補助，為求行政手續方便，係將自理行程
    之膳食費等委託由旅行社開立代收轉付收據，再向代表會申
    請補助，被告乙○○主觀上認知其係以實際支出金額在編列
    預算範圍內請領款項，是其雖以旅行社開立收據製作支出傳
    票並准以辦理核銷，並無任何為自己或他人不法所有之詐欺
    意圖，不該當貪污治罪條例之利用職務上機會詐取財物之構
    成要件。又被告乙○○在丙○○支出傳票上簽名蓋章確認支
    出50,000，並准予辦理核銷時，主觀上認知確實有超過50,0
    00元支出即得以請領該筆款項，其縱使係僅以旅行業代收轉
    付收據蓋章申請補助，而有所不當，亦屬行政瑕疵，當無構
    成偽造文書罪。
  (二)被告壬○○辯稱：我出國考察經費都是乙○○打理的，刷卡
    也是他刷了10萬元，我都沒有管到錢的事情。
    其辯護人辯護意旨略以：被告壬○○此次出國考察的費用都
    由乙○○處理，壬○○並未多加聞問，旅行社因未代訂單人
    房退費，係由乙○○帶至大陸自己付多出房間費用，並未將
    退費交付壬○○，故壬○○於回國核銷時其主觀上仍認出國
    團費在可報支50,000元之範圍內予以報支，故壬○○主觀上
    並無不法所有，有多報費用予以侵吞之主觀犯意，回國後則
    由旅行社人員直接拿收據給斗六市民代表會總務丙○○核銷
    ，壬○○亦未對斗六市代表會施以詐術，壬○○報支費用未
    超過預算金額，自不構成貪污治罪條例之罪責。又壬○○無
    掌理斗六市代表會會計文書之職務，非刑法第213條規範圍
    之主體，自不構成刑法第213條之犯罪。
  (三)被告子○○辯稱；這筆4萬9000元是在旅費之內的，一部分
    是旅行社處理，一部分由我們自己處理，例如有時我們在候
    機時，都要用自己的錢，錢都不夠用。
  (四)被告癸○○辯稱：我的意見與被告子○○陳述均相同。
  (五)被告辛○○辯稱：此次出國考察部分是用在相關考察的行程
    內，像子○○所說的，有時我們吃飯都不在一起吃，所以有
    些都是要自費的，而出國考察的經費大部分都不夠用。
  (六)被告庚○○辯稱：在要上車時，他們有交代若用剩了，回來
    後要繳回，但我們出國，錢都不夠用，有時候飛機都等很久
    ，錢也都花完了，無法再繳回去。
  (七)被告戊○○辯稱：我們此次出國考察一部分是團費，一部分
    是出國，不方便時要用的考察費用，所以將一部分費用帶在
    自己身旁，例如小費及加菜費等等。
  (八)被告丁○○辯稱：此次出國考察的團費，旅行社的部分費用
    放在我們身邊由我們處理，我們都用在香港機場候機時相關
    費用上，例如吃飯等等。
  (九)子○○、癸○○、辛○○、庚○○、戊○○、丁○○之共同
    辯護人辯護意旨略以：此次出國考察的行程，已委由旅行社
    辦理，但因考慮到消費的場合，全部交由旅行社支出不方便
    ，所以才交付部分團費予被告，而在交付的時間是在要出國
    當時的遊覽車上，可見這些費用均用於此出國考察的費用上
    ，被告等人並無不法之犯行。關於整個核銷部分，這是公家
    補助的費用，被告等人不需要去知道整個核銷過程，所以核
    銷的部分並無不法之犯意；關於偽造文書部分，這筆出國考
    察費用確實實際支出了，只是報領的方式不對，整團裡面支
    出的包括給據的及不給據的部分，都由旅行社來代行，並無
    請領其他費用，也就是說旅行社的費用就是這麼多，如此，
    會生損害於公眾或他人或代表會嗎？
  (十)被告己○○及其辯護人辯護意旨略以：被告己○○主觀上認
    知其係以實際支出金額在編列預算範圍內請領款項，是其雖
    以旅行社開立收據憑以辦理核銷，惟並無任何為自己或他人
    不法所有之詐欺意圖。又被告己○○確實有支出超過50,000
    元之金額，實務上均以旅行社開立之代收轉付收據為請款依
    據，行之有年，且實際上亦未溢領金額而無生損害之情形，
    其縱使係以旅行業代收轉付收據辨理核銷，亦無觸犯刑法第
    213條之罪。
  (十一)被告甲○○辯稱：伊是最基層的公務人員，伊的任務是依法
    行政，而此次出國考察是在5萬元的範圍內核銷；另外伊是
    要依上級長官的命令處理，上級長官說要在4萬9000元的範
    圍核銷，所以伊也是依法行政。
    其辯護人辯護意旨略以：被告甲○○因原審共同被告楊國寬
    告知每人費用含自費等費用為49,000元，故以此金額容許代
    表們報支，此應可認係在容許報支金額範圍內報支，故甲○○並無明知不實事項而登載所掌公文書之犯行。又每位代表
    依國外出差旅費報支要點，可申領之費用達50,746元，高出
    本案每位代表申領之49,000元之費用，應無任何逾領，故無
    不法所有之行為甚明。被告甲○○並無隨同代表出國考察，
    不明瞭每人所需費用，除支付旅行社之費用外，其餘自費行
    程費用及零用金亦交付給代表，而非由甲○○侵吞入己，故
    甲○○亦無不法所有之主觀犯意，且無詐領公務金額之行為
    。
二、有罪部分：
  (一)被告乙○○、壬○○，各係斗六市代表會主席、代表；子○○、癸○○、辛○○、庚○○、己○○、戊○○、丁○○等
    各係二崙鄉代表會代表，任期自91年8月1日起至95年7月31
    日止，甲○○係二崙鄉代表會組員，負責該鄉民代表會總務
    及出納等業務，以上等人均為依據法令從事公務之人。證人
    張素女則係義美旅行社經理，綜理該分公司全部業務；證人
    沈淑琳為該分公司之會計，負責該分公司會計及協助處理證
    件及機票業務，均係以受託辦理旅遊服務為業務之從事業務
    人員。於93年8月間，二崙鄉代表會主席即原審共同被告楊
    國寬委託義美旅行社規劃二崙鄉代表會代表當年度出國考察
    事宜，並於出國前由代表會主席楊國寬與張素女洽談出國考
    察行程、出國人數、每人團費及全部費用等細節，於10月初
    議定自93年10月15日起至23日止組團前往中國大陸黃山、長
    江三峽一帶考察，斗六市代表會主席乙○○、代表壬○○亦
    加入本次考察行程等情，為被告乙○○、壬○○、子○○、
    癸○○、辛○○、庚○○、己○○、戊○○、丁○○、甲○○等人供明在卷，核經證人張素女、沈淑琳證述相符，並有
    斗六市代表會及二崙鄉代表會因公派赴國外工作人員預定行
    程表、雲林縣政府同意出國考察函、團員分工表、義美旅遊
    「三峽、黃山、杭州九日消遙遊」行程表、國外旅遊定型化
    契約書在卷可稽（偵卷(一)52至54頁、偵卷(二)第98、101、105
    至107、118、125、126、215、218、223至225頁），是被告
    乙○○、壬○○、子○○、癸○○、辛○○、庚○○、己○○、戊○○、丁○○等人確有組團，並委託義美旅行社辦理
    前往中國大陸黃山、長江三峽等地考察事宜，堪以認定。
  (二)被告乙○○、壬○○、子○○、癸○○、辛○○、庚○○、
    己○○、戊○○、丁○○等人本次委託義美旅行社辦理之出
    國考察，義美旅行社與被告乙○○、壬○○、子○○、癸○○、辛○○、庚○○、己○○、戊○○、丁○○等人議定之
    團費為3萬9,400元，再加計護照費、簽證費或信用卡手續費
    等，被告乙○○、壬○○之團費各為41,100元，被告子○○
    、癸○○、庚○○、戊○○各為40,100元，被告辛○○、己○○各為41,400元，被告丁○○為41,100元，被告乙○○、
    壬○○要求義美旅行社各開立5萬元之「旅行業代收轉付收
    據」，交付不知情之斗六市代表會承辦組員丙○○製作支出
    傳票辦理核銷，被告子○○、癸○○、辛○○、庚○○、己○○、戊○○、丁○○等人則要求義美旅行社開立49,000元
    之「旅行業代收轉付收據」交付知情之甲○○辦理請款及帳
    目核銷等情，亦為被告等人所不爭執，復據證人張素女、沈
    淑琳於偵查及審判中證述綦詳，並有斗六市代表會93年11月
    5日日支字第297號支出傳票及憑證（偵卷(二)第93、94、115
    頁）、二崙鄉代表會93年11月29日日支字第419至426號支出
    傳票及憑證、義美旅行社開立之「旅行業代收轉付收據」、
    轉帳傳票、業務聯絡單、現金收入傳票、應收帳款、總分類
    帳均影本附卷足憑（偵卷(二)第94、115、191、196、200至20
    6頁、偵卷(一)第89至99頁），此部分之事實亦屬明確。
  (三)被告甲○○於被告子○○、癸○○、辛○○、庚○○、己○○、戊○○、丁○○等人出國考察當日即95年10月15日在遊
    覽車上依每位代表核銷金額49,000元扣除實際支出予義美旅
    行社之金額，分別為被告子○○、癸○○、庚○○、戊○○
    各8,900元，被告辛○○、己○○各7,600元、丁○○7,900
    元，裝置於信封袋分送各代表親收。被告乙○○、壬○○則
    於行前之95年10月12日先由被告乙○○以信用卡刷卡10萬元
    支付團費，於出發當日在機場由二崙鄉公所秘書程清田（為
    併團團員）轉交義美旅行社退還之17,800元予乙○○親收，
    而壬○○亦明知其團費支出係41,100等情，亦為被告等人所
    不爭執，並經證人沈淑琳證述在卷，並有通訊監察譯文在卷
    可證（偵卷(一)第7頁），亦可認定。
  (四)被告乙○○、壬○○與義美旅行社議定之團費既為41,100元
    ，於出國考察前已由被告乙○○收取差額之金錢即17,800元
    ，而被告壬○○亦明知此情，然被告乙○○、壬○○卻仍要
    求義美旅行社各開立5萬元之「旅行業代收轉付收據」，由
    其交付不知情之斗六市代表會承辦組員丙○○製作支出傳票
    辦理核銷，其等顯然明知不實之事項，而使公務員在其職務
    上所掌之支出傳票等辦理核銷公文書為不實登載，且被告乙○○、壬○○持義美旅行社開立之旅行業代收轉付收據，向
    斗六市代表會申請核銷，斗六市代表會承辦人員僅能依據被
    告乙○○、壬○○之申請為形式上審查後，即將被告乙○○
    、壬○○所交付之旅行業代收轉付收據登載於支出傳票等核
    銷憑證，承辦人員尚無從為實質上審查，以判斷上開旅行業
    代收轉付收據內容之真偽，故被告乙○○、壬○○持不實之
    旅行業代收轉付收據申請核銷，自足以生損害於斗六市民代
    表會經費之執行及核銷帳目之正確性，是被告乙○○、壬○○之行為自該當於刑法第214條之使公務員登載不實罪及同
    法第216條、第215條之行使業務上登載不實文書罪。
  (五)被告子○○、癸○○、辛○○、庚○○、己○○、戊○○、
    丁○○等人與義美旅行社議定之團費既分別為40,100元、41
    ,400 元，於出國考察前又分別收取如附表二所示差額之金
    錢，被告子○○、癸○○、辛○○、庚○○、己○○、戊○○、丁○○等人卻要求義美旅行社開立49,000元之不實「旅
    行業代收轉付收據」，並持之交付明知為業務上登載不實文
    書之甲○○辦理請款及帳目核銷，其等顯然均明知其所行使
    之「旅行社代收轉付收據」係業務上登載不實之文書，是被
    告子○○、癸○○、辛○○、庚○○、己○○、戊○○、丁○○等人與被告甲○○共同於被告甲○○職務上所掌之支出
    傳票等辦理核銷公文書上為不實之登載，並持以向代表會主
    席申請核准，自足以生損害於二崙鄉民代表會經費之執行及
    核銷帳目之正確性，是被告子○○、癸○○、辛○○、庚○○、己○○、戊○○、丁○○之行為自該當於刑法第216條
    、第215條之行使業務上登載不實文書罪及同法第216條、第
    213條之行使公務員登載不實文書罪，被告甲○○所為則係
    犯刑法第216條、第213條之行使公務員登載不實文書罪。
  (六)至被告等人辯稱本次出國考察費用，實際支付之金額超過請
    求核銷之金額50,000元及49,000元，雖以義美旅行社開立之
    不實「旅行業代收轉付收據」報銷，然並不足以生損害云云
    。惟按刑法第213條之罪，僅以明知為不實之事項而登載於
    職務上所掌之公文書，及足以生損害於公眾或他人為要件，
    初不因其登載時有無生損害於公眾或他人之犯意，及實際上
    已否生損害；又所稱足生損害於公眾或他人，以有生損害之
    虞為已足，不以實際發生損害為要件（最高法院31年上字第
    1826號判例、90年度台上字第5214號判決參照）。被告等人
    持義美旅行社開立之不實「旅行業代收轉付收據」，分別向
    斗六市代表會及二崙鄉代表會報銷出國考察費用而行使之，
    自足以生損害於斗六市代表會及二崙鄉代表會經費之執行及
    核銷帳目之正確性，並不因登載時或使公務員登載時有無生
    損害於公眾或他人之犯意，及實際上已否生損害為要件，被
    告等人所辯不足以生損害云云自不可採。
  (七)被告壬○○、子○○、癸○○、辛○○、庚○○、己○○、
    戊○○、丁○○等人又辯稱不知核銷過程云云。惟查，被告
    乙○○、子○○、癸○○、辛○○、庚○○、己○○、戊○○、丁○○等人於出國考察當日分別自程清田、被告甲○○
    處取得上開依每位代表向斗六市公所及二崙鄉公所辦理核銷
    金額扣除實際支出予義美旅行社之金額，已如前述，而被告
    壬○○對此知之甚明（見被告壬○○偵訊筆錄）。又被告等
    人於出國考察前亦已知交付予義美旅行社之團費分別為41,1
    00元、40,100元、41,400元等情，業據原審共同被告楊國寬
    證述無訛（原審卷(二)第34頁）。再者，被告等人出國考察團
    費多寡及行程內容為何，係旅遊考察契約之重要事項，況且
    被告等人此次出國考察尚有其他家屬參加，衡情其等對於義
    美旅行社收費之多寡知之甚明。又被告等人均不爭執其等每
    年之出國考察費預算編列為50,000元，被告等人如已將全數
    預算金額50,000元委託義美旅行社辦理，如何能再從程清田
    或甲○○處取得現金17,800元（被告乙○○、壬○○）、8,
    900元（被告子○○、癸○○、庚○○、戊○○）、7,600元
    （被告辛○○、己○○）、7,900元（被告丁○○）？被告
    等人回國後分別於93年11月5日（斗六市代表會）、93年11
    月29日（二崙鄉代表會）為符合50,000之編列預算，明知其
    等除義美旅行社團費外，尚有領取現金花費於本次出國考察
    費用上，卻仍持義美旅行社開立之不實之「旅行業代收轉付
    收據」申請核銷，可見被告乙○○、壬○○、子○○、癸○○、辛○○、庚○○、己○○、戊○○、丁○○等人對於出
    國考察費用編列及實際使用情形知之甚詳，此外復有被告乙○○、壬○○、子○○、癸○○、辛○○、庚○○、己○○
    、戊○○、丁○○等人辦理核銷之支出傳票及旅行代收轉付
    收據在卷可證，被告等人所辯亦不足採信。
  (八)被告甲○○辯稱此次出國考察是在5萬元的範圍內核銷，係
    依上級長官的命令處理，並無不法云云。經查，本件二崙鄉
    代表會出國考察之事務，係由被告甲○○經辦及核銷，和與
    義美旅行社結報費用，於出國考察前為每位代表交付予義美
    旅行社之團費分別為41,100元、40,100元、41,400元（詳如
    附表二所示），並於代表出國考察當日出發當日即95年10月
    15日在遊覽車上依被告子○○、癸○○、庚○○、戊○○各
    8,900元、被告辛○○與己○○各7,600元、被告丁○○7,90
    0元不同之現金裝置於信封袋分送各代表親收等情，為被告
    甲○○所不爭執，並據證人廖位逢、沈淑琳證述無訛，然被
    告甲○○卻為每位代表辦理49,000元之核銷，此亦有二崙鄉
    代表會93年11月29日日支字第419至426號支出傳票及憑證、
    義美旅行社開立之旅行業代收轉付收據、轉帳傳票、業務聯
    絡單、現金收入傳票、應收帳款、總分類帳均影本附卷足憑
    （偵卷(二)第94、115、191、196、200至206頁、偵卷(一)第89
    至99頁），是被告甲○○對該旅行社之代收轉付收據既明知
    為不實之業務上登載之文書，其自難諉為依法行政或長官之
    命令處理，所辯自不可採信。
  (九)綜上所述，被告乙○○、壬○○明知義美旅行社開立之「旅
    行業代收轉付收據」金額內容為50,000元係屬不實，竟仍假
    借職務上之機會，行使該業務上登載不實之文書，而使公務
    員丙○○登載於職務上所掌之支出傳票等辦理核銷之公文書
    。被告子○○、癸○○、辛○○、庚○○、己○○、戊○○
    、丁○○等人則與被告甲○○共同明知義美旅行社開立之「
    旅行業代收轉付收據」金額內容為49,000元係屬業務上登載
    不實之文書，而於被告甲○○職務上所掌之支出傳票等辦理
    核銷公文書上為不實之登載而行使之等情，事證均臻明確，
    被告等人之犯行，堪以認定，應予依法論科。
  (十)論罪科刑
   1.按被告行為後，刑法已於94年2月2日修正公布，並於95年7
     月1日生效施行。而刑法第2條第1項修正為「行為後法律有
     變更者，適用行為時之法律。但行為後之法律有利於行為
     人者，適用最有利於行為人之法律。」採「從舊從輕」之
     原則，與修正前刑法第2條採「從新從輕」之原則不同。又
     比較時應就罪刑有關之共犯、未遂犯、想像競合犯、牽連
     犯、連續犯、結合犯，以及累犯加重、自首減輕暨其他法
     定加減原因（如身分加減）與加減例比等一切情形，綜其
     全部罪刑之結果而為比較。
   (1)牽連犯部分：被告行為後，刑法刪除第55條關於牽連犯之
     規定。本件被告所犯上開2罪具有牽連犯之關係，依修正前
     即行為時之規定，應從一重之罪處斷；依修正後之刑法既
     已刪除牽連犯之規定，則所犯上述各罪應依數罪併罰之規
     定分論併罰。比較新舊法之規定，以修正前之牽連犯之規
     定較有利於被告。
   (2)罰金部分：刑法第33條第5款關於「罰金：1元以上」之規
     定，修正公布為「罰金：新台幣1千元以上，以百元計算。
     」法定本刑中列有罰金者，因新法之規定其法定最低度罰
     金因之提高，涉及科刑規範變更，自有新舊法比較之必要
     。而舊法最低度之1元銀元，折算為新台幣3元，並經罰金
     罰鍰提高標準條例提高為10倍，即新台幣30元，因新法之
     規定其法定最低度罰金為1千元，且以百元計。比較結果，
     自以舊法較有利於被告。
   (3)公務員定義：被告行為後，刑法第10條第2項關於公務員之
     定義，將原先「稱公務員者，謂依法令從事於公務之人員
     。」修正為「稱公務員者，謂下列人員：一、依法令服務
     於國家、地方自治團體所屬機關而具有法定職務權限，以
     及其他依法令從事於公共事務，而具有法定職務權限者。
     二、受國家、地方自治團體所屬機關依法委託，從事與委
     託機關權限有關之公共事務者。」其範圍並不相同，此一
     修正涉及公務員定義之變更，自屬法律有變更，惟因被告
     等人於案發時係擔任二崙鄉鄉民代表會主席、代表及斗六
     市代表會主席、代表及二崙鄉鄉民代表會組員，於行為時
     本為舊法所定之依據法令從事公務之人員，亦同為修正後
     刑法第10條第2項第1款所定之依法令服務於國家、地方自
     治團體所屬機關而具有法定職務權限者，不論依修正前或
     修正後之規定，均符合刑法所定之公務員身分，修正後之
     規定並未較有利於被告，依刑法第2條第1項前段規定，應
     適用修正前刑法第10條第2項之規定，認被告等人為依據法
     令從事公務之人員。
   (4)刑法第28條共同正犯之範圍：修正前刑法第28條規定：「
     二人以上共同實施犯罪之行為者，皆為正犯。」修正施行
     後規定：「二人以上共同實行犯罪之行為者，皆為正犯。
     」已修正限縮於共同實行犯罪行為者始成立共同正犯，排
     除陰謀犯、預備犯共同正犯，新舊法就共同正犯之範圍，
     既有變動，自屬行為後法律有變更，而非僅屬文字修正，
     有新舊法比較適用之問題。而被告子○○、癸○○、辛○○、庚○○、己○○、戊○○、丁○○與被告甲○○之犯
     行，均屬實行犯罪行為之正犯，則適用修正前之舊法並無
     不利於被告。
   (5)綜上全部加減原因罪刑比較結果，自以適用修正前刑法上
     開之規定較有利於被告，並一體適用之。
  2.核被告乙○○、壬○○所為，係各犯刑法第216條、第215條
    行使業務上登載不實文書罪及同法第214條使公務員登載不
    實罪。其所犯上開二罪間，有方法、結果之牽連關係，應依
    修正前刑法第55條後段之規定，從一重之行使業務上登載不
    實文書罪論處。又被告乙○○、壬○○假借職務上之機會，
    犯刑法第214條之罪，應依刑法第134條規定加重其刑。檢察
    官起訴時雖認被告乙○○、壬○○所為係犯刑法第216條、
    第213條之罪嫌，惟按刑法第213條之公務員明知不實而登載
    罪，係指公務員於其職務上所掌之公文書故為不實之登載而
    言，其犯罪主體為職掌製作公文書之公務員；至同法第214
    條之使公務員登載不實罪，其犯罪主體則為凡使公務員為不
    實登載之人均屬之，包括其身分亦為公務員之人在內。故如
    無職掌製作公文書權限之公務員，利用有此權限之他公務員
    之不知其事項之為不實而使之登載，足以生損害於公眾或他
    人，該使為登載之人雖亦具公務員之身分，惟亦僅能論以刑
    法第214條之使公務員不實登載罪，無論以同法第213條之公
    務員明知不實而登載罪之間接正犯之餘地。本件被告乙○○
    、壬○○並非職掌製作公文書之公務員，係假借職務上之機
    會將義美旅行社開立之不實「旅行業代收轉付收據」，交付
    不知情之斗六市代表會承辦組員丙○○製作支出傳票辦理核
    銷，其所為僅能論以刑法第214條之使公務員不實登載罪，
    檢察官起訴法條，尚有未洽，應予變更。被告乙○○、壬○○取得義美旅行社開立之不實「旅行業代收轉付收據」，係
    各自向斗六市代表會申請核銷出國考察費，應無共犯關係，
    檢察官認被告乙○○、壬○○為共同正犯，尚有誤會，併予
    敘明。
  3.核被告子○○、癸○○、辛○○、庚○○、己○○、戊○○
    、丁○○所為，均係犯刑法第216條、第215條行使業務上登
    載不實文書罪及刑法第216條、第213條行使公務員登載不實
    罪。其所犯上開二罪間，有方法、結果之牽連關係，應依修
    正前刑法第55條後段之規定，從一重之行使業務上登載不實
    文書罪論處。而被告甲○○所為，則係犯刑法第216條、第2
    13條之行使公務員登載不實文書罪。又被告子○○、癸○○
    、辛○○、庚○○、己○○、戊○○、丁○○等雖無職掌製
    作公文書權限，但與有職掌製作公文書權限之公務員甲○○
    間，有犯意聯絡及行為分擔，依刑法第31條第1項規定仍以
    共同正犯論。其等登載不實事項於公文書之低度行為，應為
    行使登載不實公文書之高度行為所吸收，不另論罪。
  4.原審予以論罪科刑，固非無見。然：(一)被告乙○○、壬○○
    所為，除犯刑法第214條外，另犯刑法第216條、第215條行
    使業務上登載不實文書罪；被告子○○、癸○○、辛○○、
    庚○○、己○○、戊○○、丁○○所為，除犯刑法第216條
    、第213條外，另犯刑法第216條、第215條行使業務上登載
    不實文書罪，原審均漏未論罪，尚有未洽。(二)被告乙○○、
    壬○○所為，僅止行使業務上登載不實文書以申請核銷，並
    未行使使公務員登載不實之文書，原審予以論罪，亦有未洽
    。被告等上訴意旨猶執前詞，否認犯罪，雖不足取，惟原判
    決既有可議，自應由本院將原判決撤銷改判。爰審酌被告乙○○、壬○○曾違反貪污治罪條例案件，經臺灣雲林地方法
    院於95年8月31日判處免刑確定；被告庚○○曾違反貪污治
    罪條例等案件，經本院判處有期徒刑3月確定；被告子○○
    、癸○○、辛○○、己○○、戊○○、丁○○、甲○○等曾
    因政府採購法案件，經臺灣雲林地方法院檢察署檢察官以94
    年度偵字第2403號為緩起訴處分確定，緩起訴期間自95年9
    月22日起至97年9月21日止，其等均為依法執行職務之公務
    人員，未能以身作則，為求便宜行事，竟以義美旅行社開立
    之不實「旅行業代收轉付收據」作為出國考察報帳核銷之用
    ，足以生損害於二崙鄉代表會及斗六市代表會經費執行及核
    銷帳目之正確性，犯罪後仍否認犯行，飾詞狡辯，毫無悔意
    ，故不宜寬典，以及被告等人前科素行品性、犯罪動機、目
    的、所使用之手段尚不激烈，智識程度，家庭狀況及所生之
    損害等一切情形，分別量處如主文第2、3、4項所示之刑。
    又被告等人之犯行均於96年4月24日前，合於減刑之條件，
    均應依中華民國96年罪犯減刑條例第2條第1項第3款、第7條
    ，於裁判時諭知其宣告刑及按上開量處之宣告刑減得之刑。
三、不另為無罪諭知部分：
  (一)公訴意旨另以：被告乙○○、壬○○、子○○、癸○○、辛○○、庚○○、己○○、戊○○、丁○○等各係斗六市代表
    會及二崙鄉代表會主席、代表，職司各該市、鄉公所及代表
    會之預算審查，並監督預算之執行；甲○○係二崙鄉代表會
    組員，負責該鄉民代表會總務及出納等業務，以上等人均為
    依據法令從事公務之人。緣斗六市代表會及二崙鄉代表會依
    「地方民意代表費用支給及村里長事務補助費補助條例」第
    5條第1項規定，編列每名市民代表或鄉民代表每年最高可補
    助50,000元之出國考察費用。於93年8月間，二崙鄉代表會
    主席即原審共同被告楊國寬委託義美旅行社規劃二崙鄉代表
    會代表於當年出國考察事宜，並於出國前由代表會主席楊國
    寬與張素女洽談出國考察行程、出國人數、每人團費及全部
    費用等細節，於10月初議定於93年10月15日至23日組團前往
    中國大陸黃山、長江三峽一帶考察，出國人員有斗六市代表
    會乙○○、壬○○、二崙鄉代表會楊國寬、子○○、癸○○
    、辛○○、庚○○、己○○、戊○○、丁○○、劉調銅（先
    前已申請過1次，故此次僅申請補助19,600元，差額自費）
    等主席、代表合計11人，另有配偶及併團旅客連同領隊，全
    團計有21人。每人團費39,400元，再加計護照費及簽證費等
    ，全部應由斗六市代表會支付之費用為82,200元，應由二崙
    鄉代表會支付之費用為324,400元（不含劉調銅部分），應
    付金額明細詳附表一、二所示。詎乙○○、壬○○、子○○
    、癸○○、辛○○、庚○○、己○○、戊○○、丁○○等人
    均明知每位代表出國考察之實際費用為40,100元至41,400元
    不等，均不及代表會依法編列每名代表50,000元之補助預算
    ，竟共同基於意圖為自己不法利益之犯意聯絡，甲○○亦有
    犯意聯絡，共同意圖為楊國寬等代表不法之利益，利用職務
    上之機會，要求沈淑琳開立不實之每名代表50,000元（斗六
    市代表會部分）、49,000元（二崙鄉代表會部分）代收轉付
    收據。沈淑琳與張素女明知每名代表之團費為40,100元至41
    ,400 元不等（如附表「實支金額」欄所示），而非50,000
    元（斗六市代表會部分）及49,000元（二崙鄉代表會部分）
    ，仍經張素女授意後，由沈淑琳於93年10月11日出具基於業
    務上作成之不實「旅行業代收轉付收據」分別為每名代表50
    ,000 元（斗六市代表會部分）及49,000元（二崙鄉代表會
    部分），並行使交付甲○○收執，作為請款及代表會核銷帳
    目之用。甲○○則簽文經楊國寬批示核准後，向二崙鄉代表
    會預支考察補助款411,600元（含劉調銅19,600元部分），
    迨於出發前1日即95年10月14日沈淑琳前往二崙鄉代表會向
    甲○○領取代表之團費合計324,400元（不含劉調銅及其餘
    配偶併團部分），溢領之差額（詳如附表二「取得現金」欄
    ），再由甲○○於出發當日即95年10月15日在遊覽車上依每
    位代表不同之金額裝置於信封袋分送各代表親收。迨返國後
    甲○○於93年11月29日以每名代表支出49,000元之名義，製
    作前述代表等8人不實之支出傳票加以核銷，計詐得不法利
    益67,600元。乙○○、壬○○2人部分則於行前之95年10月1
    2日先由乙○○以信用卡刷卡10萬元支付團費，溢領之差額
    （詳如附表一「取得現金」欄），亦於出發當日在機場由二
    崙鄉公所秘書程清田（為併團團員）轉交乙○○親收。迨返
    國後再由乙○○、壬○○持不實之「旅行業代收轉付收據」
    ，交由不知情之斗六市代表會承辦組員丙○○於93年11月5
    日製作支出傳票，渠2人並於支出傳票上簽名蓋章確認後，
    呈請乙○○核准後辦理核銷，計詐得不法利益17,800元。因
    而認被告乙○○、壬○○、子○○、癸○○、辛○○、庚○○、己○○、戊○○、丁○○、甲○○所為，均係另犯貪污
    治罪條例第5條第1項第2款之利用職務上機會詐取財物罪嫌
    。
  (二)檢察官認定被告乙○○、壬○○、子○○、癸○○、辛○○
    、庚○○、己○○、戊○○、丁○○、甲○○等人涉犯貪污
    治罪條例第5條第1項第2款之利用職務上機會詐取財物罪嫌
    ，無非以被告等人之供述、證人張素女、沈淑琳、廖位逢之
    證述、監聽譯文、斗六市代表會及二崙鄉代表會因公派赴國
    外工作人員預定行程表、雲林縣政府同意出國考察函、團員
    分工表、義美旅遊「三峽、黃山、杭州九日消遙遊」行程表
    、國外旅遊定型化契約書等為其論據。訊據被告乙○○、壬○○、子○○、癸○○、辛○○、庚○○、己○○、戊○○
    、丁○○、甲○○均否認有詐取財物犯行。經查：
  1.按貪污治罪條例第5條第1項第2款利用職務上之機會詐取財
    物罪，就詐取財物之要件言，與刑法詐欺取財罪相同，必須
    行為人意圖為自己或第三人不法之所有，以詐術使人將本人
    或第三人之物交付為要件；所謂以詐術使人交付，必須被詐
    欺人因其詐術而陷於錯誤，若其所用方法不能認為詐術，不
    致使人陷於錯誤，即不構成該罪。又因詐欺取財罪，係侵害
    財產權之犯罪，以施用詐術之一方取得財物，致被詐欺之一
    方因而生財產上之損害為必要，若無所損害，行為人除按其
    情形或應成立其他罪名外，並無論以詐欺取財罪之餘地。又
    刑事訴訟法第161條已於91年2月8日修正公布，其第1項規定
    ：檢察官就被告犯罪事實，應負舉證責任，並指出證明之方
    法。因此，檢察官對於起訴之犯罪事實，應負提出證據及說
    服之實質舉證責任。倘其所提出之證據，不足為被告有罪之
    積極證明，或其指出證明之方法，無從說服法院以形成被告
    有罪之心證，基於無罪推定之原則，自應為被告無罪判決之
    諭知（最高法院94年度台上字第5286號判決、92年臺上字第
    128號判例參照）。
  2.再按有關地方民意代表出國考察係依「地方民意代表費用支
    給及村里長事務補助費補助條例第5條規定辦理，其出國考
    察費之編列及核銷依同條例附表註三規定，出國考察費係按
    人按年定額編列並應檢據核銷。復查本部89年7月14日台（
    89 ）內中民字第8905460號函釋，地方民意代表每人出國考
    察費比照「國外出差旅費報支要點」核實報支方式辦理。「
    國外出差旅費報支要點」第4及7條規定，生活費包括出差人
    員之住宿費、膳食費及零用費，而中央政府各機關派赴國外
    各地區出差人員生活費日支數額，依赴國外各地區出差人員
    生活費日支數額表，概以60%為住宿費，30%為膳食費，10%
    為零用費。又第6、13及14點規定，交通費、手續費及保險
    費均應檢附原始單據或旅行業代收轉付收據。又地方民意代
    表出國考察委託旅行社代辦，並議定包括團費，信用卡手續
    費，簽證費，護照費等，惟於與旅行社議定之考察行程外之
    自理行程，如無重複報銷情形，自得依上開「國外出差旅費
    報支要點」規定報支相關費用核銷。內政部96年6月6日內授
    中民字第0960033187號函在卷可稽（本院卷(一)第196頁）。
    是以本件被告乙○○、壬○○、子○○、癸○○、辛○○、
    庚○○、己○○、戊○○、丁○○等人依「國外出差旅費報
    支要點」及上開函示，其等與義美旅行社議定之出國考察行
    程外之自理行程，如無重複報銷情形，仍可依上開「國外出
    差旅費報支要點」規定除交通費、手續費及保險費應檢附原
    始單據或旅行業代收轉付收據外，其餘支出尚無檢據核銷必
    要，先予敘明。
  3.被告乙○○、壬○○、子○○、癸○○、辛○○、庚○○、
    己○○、戊○○、丁○○等人此次出國考察行程表所示，其
    等於93年10月15日由高雄起程經由香港前往中國重慶，93年
    10月16日遊長江三峽，93年10月17日由巴東經宜昌、荊州到
    武漢，93年10月18日由武漢經九江到景德鎮，93年10月19日
    由景德鎮到黃山，93年10月20日遊黃山，93年10月21日由黃
    山經宏柯再回黃山，93年10月22日由黃山到杭州，93年10月
    23日由杭州經上海、香港回高雄，其中93年10月15日早餐、
    中餐及93年10月23日晚餐須自理，有出國考察行程表在卷足
    憑（偵卷(二)第105、106頁），是被告乙○○、壬○○、子○○、癸○○、辛○○、庚○○、己○○、戊○○、丁○○等
    人此次出國考察行程，計有一天膳食費為自理行程，膳食費
    為生活費日支數額之30%計算，以被告等人自理膳食行程均
    在香港過境，93年10月15日及23日在香港地區日支數額為29
    5美金，15日匯率為33.866（如後述），折合新台幣為9,990
    元，30%膳食費為2,997元，佔2餐即1,998元、23日匯率為33
    .796，折合新台幣為9,970元，30%膳食費為2,991元，佔一
    餐即997元，是被告等人自理之餐費共計2,995元，可以認定
    。
  4.又依「國外出差旅費報支要點」第7 點中央政府各機關派赴
    國外各地區出差人員生活費日支數額表，由行政院另定之。
    行政院於92年12月30日修正「中央政府各機關派赴國外（大
    陸地區）各地區出差人員生活費日支數額表」（本院卷(二)第
    110至127頁），香港地區日支數額為美金295元、重慶地區
    日支數額為美金259元、杭州地區日支數額為美金180元、上
    海地區日支數額為253美元，美金與新台幣匯率93年10月15
    至17日為33.866、93年10月18日為33.862、93年10月19日為
    33.856、93年10月20日為33.814、93年10月21至23日為33.7
    96。本件被告等人出國考察行程依「國外出差旅費報支要點
    」第7點第2項生活費日支數額得報支10%零用費，93年10月1
    5日及23日在香港地區日支數額為295美金，15日匯率為33.8
    66，折合新台幣為9,990元，10%零用費為999元，23日匯率
    為33.796，折合新台幣為9,970元，10%零用費為997元，93
    年10月16至21日共6日均以在重慶地區日支數額為259美元計
    算（因武漢、景德鎮、黃山等地均無日支數額表可參，以有
    利於被告方式計算），16日至17日匯率均為33.866，折合新
    台幣為8,771元，10%零用費為877元，2日共計1,754元，93
    年10月18日為33.862，折合新台幣為8, 770元，10%零用費
    為877元，93年10月19日為33.856，折合新台幣為8,769元，
    10%零用費為877元，93年10月20日為33.814，折合新台幣為
    8,758元，10%零用費為876元，93年10月21日為33.796，折
    合新台幣為8,753元，10%零用費為875元，93年10月22日在
    杭州地區日支數額為180美元計算，匯率為33.796元折合新
    台幣為6,083元，10%零用費為608元，9天考察行程零用費共
    計7,863元。
  5.再依「國外出差旅費報支要點」第16點規定出差人員非屬隨
    同司長級以上人員出差者，得按出差日數每人每日報支雜費
    600元，並免檢據。則被告乙○○、壬○○、子○○、癸○○、辛○○、庚○○、己○○、戊○○、丁○○等人出國考
    察共計9天，其等每人得報支之雜費共計5,400元。
  6.被告乙○○、壬○○、子○○、癸○○、辛○○、庚○○、
    己○○、戊○○、丁○○等人出國考察9天行程自理之膳食
    費、零用費及雜費共計16,258元，連同支付義美旅行社之團
    費，被告等人本次出國考察得請領之金額已超過編列之預算
    50,000元，而被告乙○○、壬○○、子○○、癸○○、辛○○、庚○○、己○○、戊○○、丁○○等人於本次考察行程
    中除義美旅行社安排之行程外，尚有其他自費行程、膳雜及
    飲宴等情，業據被告等人供述在卷，且舉凡出國考察及旅遊
    行程除了旅行社安排之行程外，於行程中自行購物、小費、
    餐飲等花費實屬必然，是被告等人辯稱於本次出國考察行程
    中有誤餐、加菜、床頭小費、宵夜等零用及雜費，堪以採信
    ，是被告乙○○、壬○○、子○○、癸○○、辛○○、庚○○、己○○、戊○○、丁○○等人於出國考察前夕自程清田
    或被告甲○○處取得義美旅行社團費以外之現金，主觀上認
    知其等應係在預算編列範圍內均得支用為出國考察費用，而
    被告乙○○、壬○○、子○○、癸○○、辛○○、庚○○、
    己○○、戊○○、丁○○等人實際上亦支出上開金額，被告
    乙○○、壬○○、子○○、癸○○、辛○○、庚○○、己○○、戊○○、丁○○、甲○○等人自無為自己或第三人不法
    所有之意圖，揆諸上開最高法院判決意旨，核與貪污治罪條
    例第5條第1項第2款利用職務上之機會詐取財物罪之構成要
    件實屬有間。
  (三)綜上所述，檢察官關於此部分所提出之證據，不足為被告等
    人有罪之積極證明，又其指出證明之方法，無從說服本院形
    成此部分有罪之心證，基於無罪推定之原則，就此部分犯罪
    嫌疑，本應為無罪判決之諭知，然因檢察官認此部分與上開
    有罪部分有牽連犯之裁判上一罪關係，自不另為無罪之諭知
    。
據上論斷，應依刑事訴訟法第369條第1項前段、第364條、第299
條第1項前段、第300條，刑法第2條第1項、第11條前段、修正前
第28條、修正前第55條、第216條、213條、第214條、第215條、
第31條第1項、第134條，中華民國96年罪犯減刑條例第2條第1項
第3款、第7條，判決如主文。
本案經檢察官邱克斌到庭執行職務。
中    華    民    國    97    年    6     月    26    日
                  刑事第二庭    審判長法  官  葉居正
                                      法  官  郭千黛
                                      法  官  洪碧雀
以上正本證明與原本無異。
如不服本判決，應於收受本判決後十日內向本院提出上訴書狀。
其未敘述上訴理由者並得於提起上訴後十日內向本院補提理由書
狀（均須按他造當事人之人數附繕本）「切勿逕送上級法院」。
                                      書記官  魏芝雯
中    華    民    國    97    年    6     月    27    日
附錄：本判決論罪科刑法條
中華民國刑法第213條
公務員明知為不實之事項，而登載於職務上所掌之公文書，足以
生損害於公眾或他人者，處1年以上7年以下有期徒刑。
中華民國刑法第214條
（使公務員登載不實罪）
明知為不實之事項，而使公務員登載於職務上所掌之公文書，足
以生損害於公眾或他人者，處3年以下有期徒刑、拘役或5百元以
下罰金。
中華民國刑法第215條
（業務上文書登載不實罪）
從事業務之人，明知為不實之事項，而登載於其業務上作成之文
書，足以生損害於公眾或他人者，處3年以下有期徒刑、拘役或5
百元以下罰金。
中華民國刑法第216條
（行使偽造變造或登載不實之文書罪）
行使第 210 條至第 215 條之文書者，依偽造、變造文書或登載
不實事項或使登載不實事項之規定處斷。
附表一（斗六市代表會）
 ┌─┬───┬───┬───┬───┬────┬────┬────┐
 │  │姓名  │團費  │簽證費│信用卡│實支金額│核銷金額│取得現金│
 │  │      │      │      │手續費│        │        │        │
 ├─┼───┼───┼───┼───┼────┼────┼────┤
 │１│乙○○│39,400│ 700  │1000  │41,100  │50,000  │ 8,900  │                               │
 ├─┼───┼───┼───┼───┼────┼────┼────┤
 │２│壬○○│39,400│ 700  │1000  │41,100  │50,000  │ 8,900  │                               │
 ├─┼───┼───┼───┼───┼────┼────┼────┤
 │  │總計  │      │      │      │82,200  │100,000 │17,800  │                               │
 └─┴───┴───┴───┴───┴────┴────┴────┘
附表二 （二崙鄉代表會）
 ┌─┬───┬───┬───┬───┬────┬────┬────┐
 │  │姓名  │團費  │簽證費│護照費│實支金額│核銷金額│取得現金│
 ├─┼───┼───┼───┼───┼────┼────┼────┤
 │１│楊國寬│39,400│  700 │      │ 40,100 │ 49,000 │ 8,900  │                               │
 ├─┼───┼───┼───┼───┼────┼────┼────┤
 │２│子○○│39,400│  700 │      │ 40,100 │ 49,000 │ 8,900  │                               │
 ├─┼───┼───┼───┼───┼────┼────┼────┤
 │３│癸○○│39,400│  700 │      │ 40,100 │ 49,000 │ 8,900  │                               │
 ├─┼───┼───┼───┼───┼────┼────┼────┤
 │４│辛○○│39,400│  700 │1,300 │ 41,400 │ 49,000 │ 7,600  │                               │
 ├─┼───┼───┼───┼───┼────┼────┼────┤
 │５│庚○○│39,400│  700 │      │ 40,100 │ 49,000 │ 8,900  │                               │
 ├─┼───┼───┼───┼───┼────┼────┼────┤
 │６│己○○│39,400│  700 │1,300 │ 41,400 │ 49,000 │ 7,600  │                               │
 ├─┼───┼───┼───┼───┼────┼────┼────┤
 │７│戊○○│39,400│  700 │      │ 40,100 │ 49,000 │ 8,900  │                               │
 ├─┼───┼───┼───┼───┼────┼────┼────┤
 │８│丁○○│39,400│1,700 │      │ 41,100 │ 49,000 │ 7,900  │                               │
 ├─┼───┼───┼───┼───┼────┼────┼────┤
 │  │總計  │      │      │      │324,400 │392,000 │67,600  │                               │
 └─┴───┴───┴───┴───┴────┴────┴────┘


司法院資訊處製作；財團法人民間司法改革基金會備份。
